【裁判字號】    97,簡,413
【裁判日期】    980429
【裁判案由】    水土保持法
【裁判全文】
臺北高等行政法院判決
                                       97年度簡字第413號
原      告  甲○○
被      告  新竹縣政府
代  表  人  乙○○縣長）住同.
訴訟代理人  丙○○
上列當事人間因水土保持法事件，原告不服行政院農業委員會中
華民國97年5 月6 日農訴字第0970111277號訴願決定，提起行政
訴訟。本院判決如下：
    主  文
原告之訴駁回。
訴訟費用由原告負擔。
  事實及理由
一、程序說明：
    本件因屬不服行政機關所為罰鍰處分而涉訟，其標的之金額
    合計為新臺幣（下同）6 萬元，係在20萬元以下，依行政訴
    訟法第229 條第1 項第2 款、第2 項規定及司法院民國（下
    同）92年9 月17日（92）院臺廳行一字第23681 號令，應適
    用簡易程序，本院並依同法第233 條第1 項規定，不經言詞
    辯論，逕行裁判。
二、事實概要：
    原告未先擬具水土保持計畫送主管機關核定，於民國（下同
    ）96年10月間在其所有之新竹縣北埔鄉○○段外大坪小段57
    2-10、572-12地號山坡地保育區範圍土地內（下稱系爭土地
    ）開挖整地、回填建築廢棄物築路，面積約0.1 公頃，為新
    竹縣北埔鄉公所於96年10月22日查報，經被告於96年11月27
    日現場會勘屬實，爰以97年12月5 日府農保字第0960160218
    號函（下稱原處分），以其違反水土保持法第12條第1 項（
    原處分漏載第4 款）規定，依同法第23條第2 項及第33條第
    1 項第2 款規定裁處原告新台幣（下同）6 萬元罰鍰。原告
    不服，提起訴願遭駁回後，遂提起本件行政訴訟。
三、兩造聲明：
  (一)原告聲明：
    1.訴願決定及原處分均撤銷。
    2.訴訟費用由原告負擔。
  (二)被告聲明：
    1.原告之訴駁回。
    2.訴訟費用由原告負擔。
四，兩造爭點要領：
  (一)原告主張：
    1.原告於既有產業道路上，利用廢棄建材、磚塊等鋪設於泥
      濘道路上，以利排水及通行，竟遭被告誤指為開挖整地、
      回填廢棄物等案，與事實完全不符，此有土地四鄰證明書
      及相片為證。
    2.原告鋪設道路的事實，遭被告誣指為山坡地開發案，並連
      續行文原告，指陳必須植生覆蓋，否則連續開罰（附被告
      機關96年12月4 日及96年12月5 日函）。據知，在多雨的
      臺灣北部，產業道路是要定時除草的，每年至少兩次以上
      。而被告竟要求原告植生覆蓋，豈不等同於間接剝奪了原
      告的通行權與土地使用權嗎？
    3.水土保持法第12條之「開發」利用，其「開發」兩字的意
      涵，當指「新闢」或「新建」而言；或以既有的型態改變
      、經營規模，或改變地形、地貌等行為方屬適當。而原告
      （一介農民）之鋪路是為了行的安全與便利，且無任何改
      變地形、地貌，僅依既有產業道路現況所為；又其現場地
      勢平坦，既無開發、亦無整地、也無土石流之虞，安全無
      慮，何來違規？何來危險？如硬將此行為套在水土保持法
      第12條之上，於情、於理、於法，均有不合，且屬不當。
  (二)被告主張：
    1.被告96年11月27日前往系爭土地現場會勘，該地確實有傾
      倒建築廢棄土、開挖整地之情形，原告對此亦不否認，並
      稱該既有產業道路利用廢棄建材、磚塊等鋪設於泥濘道路
      上，以利排水及通行等語。原告為此舉，依水土保持法第
      12條規定，本應先擬具水土保持計畫，送請主管機關核定
      ，然原告並未擬具水土保持計畫即擅自傾倒建築廢棄吐土
      被告96年11月27日現場會勘，確認該地確有此情狀，有現
      場會勘相片可稽，。
    2.水土保持法之立法目的「為實施水土保持之處理與維護，
      以保育水土資源，涵養水源，減免災害，促進土地合理利
      用，增進國民福祉」，原告一己之見無視立法目的，倘人
      人如此認知，於自有土地鋪設所謂節儉之廢棄建材為由，
      那根本無需設置政府以管理民眾。
    3.綜上所述，本件原告未先擬具水土保持計畫送主管機關核
      定，擅自開挖整地、回填建築廢棄物，已違反水土保持法
      相關規定，不能無罰。原告之主張無理由，請判決如被告
      之聲明。
五、得心證之理由：
  (一)按水土保持法第4 條規定：「公、私有土地之經營或使用，
    依本法應實施水土保持之處理與維護者，該土地之經營人、
    使用人或所有人，為本法所稱之水土保持義務人。」第12條
    第1 項第4 款規定：「水土保持義務人於山坡地或森林區內
    從事下列行為，應先擬具水土保持計畫，送請主管機關核定
    ，如屬依法應進行環境影響評估者，並應檢附環境影響評估
    審查結果一併送核：一……四、開發建築用地、設置公園、
    墳墓、遊憩用地、運動場地或軍事訓練場、堆積土石、處理
    廢棄物或其他開挖整地。」第33條第1 項第2 款前段規定：
    「有下列情形之一者，處新臺幣六萬元以上三十萬元以下罰
    鍰……。二、違反第十二條至第十四條規定之一，未先擬具
    水土保持計畫或未依核定計畫實施水土保持之處理與維護者
    ，或……」合先敘明。
  (二)系爭土地屬山坡地保育區，原告為其所有人，未先擬具水土
    保持計畫送主管機關核定，即於該處回填建築廢棄物整修路
    面等情，為兩造所不否認，且經新竹縣北埔鄉公所查報發現
    ，被告現場會勘屬實，此有土地登記謄本、新竹縣北埔鄉96
    年10月22日山坡地違規使用查報表（附現場照片）96年11月
    27日被告新竹縣山坡地違規使用案件現場會勘紀錄表及現場
    照片等件在卷為憑，堪以認定。兩造所爭執者無非原告回填
    建築廢棄物整路之行為是否該當水土保持法第12條第1 項第
    4 款所謂「開發建築用地、設置公園、墳墓、遊憩用地、運
    動場地或軍事訓練場、堆積土石、處理廢棄物或其他開挖整
    地」之要件，以及原告基於所有權人地位，是否可自由使用
    系爭土地使之合於通行。經查：
    (1)按水土保持法以保育水土資源、函養水源、減免災害、促
      進土地合理利用、增進國民福祉為其立法目的，該法第1
      條訂有明文。該法第12條第1 項第4 款規定則係以「開發
      建築用地」、「設置公園」等人工施作方式改變地貌之具
      體個案用以例示「開挖整地」之行為，回填建築廢棄物整
      修路面，雖非該款例示之行為，但係以人工方式改變地貌
      ，則無庸議，且該地地貌亦因其整路行為有顯著改變，復
      有現場照片可稽，築為道路之路面並非原區域土壤所組成
      ，而係建築廢棄物所鋪設，其上寸草不生，當然影響水土
      函養，依其性質，當然屬於該款開挖整地行為之列。
    (2)至於系爭土地雖屬原告所有，但此種私法上權利，並非絕
      對，基於公益之理由，當仍必須受到公法法令之限制，民
      法第765 條即揭示所有權之行使得另以法令限制，此處之
      法令當然包括公法法令，而水土保持法第12條即為其適例
      。為達成水土保持法之立法目的，水土保持義務人於山坡
      地從事水土保持法第12條第1 項各款行為時，本有義務擬
      具水土保持計畫，送請主管機關核定，藉此所有權行使之
      「合理」限制，資以保育水土資源，促進全體國民之福祉
      。原告如確有於系爭土地上築路之必要，當可擬具水土保
      持計畫，送請主管機關核定，俾以達土地通行與水土保持
      兼具之目的，要無擅行以建築廢棄物築路後，仍強據私權
      以對抗公權力之正當行使。
六、綜上，原告為系爭山坡地之所有人，為水土保持法第4 條所
    指之水土保持義務人，於系爭山坡地從事開挖整地之行為，
    依同法第12條第1 項第4 款規定，本應先擬具水土保持計畫
    ，送請主管機關核定，然原告未擬具水土保持計畫送請核定
    ，即擅於系爭土地上開挖整地，有違上開規定，原處分據此
    援引同法第33條第1 項第2 款（處分書贅引第23條第2 項）
    ，裁處法定最低罰鍰額度6 萬元，核屬無誤，訴願決定遞予
    維持，亦無違法，原告徒執前詞，聲請撤銷，為無理由，應
    予駁回。
據上論結，本件原告之訴為無理由，爰依行政訴訟法第98條第1
項前段、第233條第1項規定，判決如主文。
中    華    民    國    98    年     4    月    29    日
                    臺北高等行政法院第一庭
                                    法  官  楊得君
上為正本係照原本作成。
本件以訴訟事件所涉及之法律見解具有原則性者為限，始得於本
判決送達後20日內向本院提出上訴狀並表明上訴理由，如已於本
判決宣示後送達前提起上訴者，應於判決送達後20日內補具上訴
理由（均按他造人數附繕本），且經最高行政法院許可後方得上
訴。
中    華    民    國    98    年     4    月    29    日
                                    書記官  徐子嵐


司法院資訊處製作；財團法人民間司法改革基金會備份。
